【裁判字號】    97,台上,930
【裁判日期】    970508
【裁判案由】    請求履行契約等
【裁判全文】
最高法院民事判決              九十七年度台上字第九三○號
上  訴  人  甲 ○ ○
            乙○○○
            丙 ○ ○
            丁 ○ ○
            戊 ○ ○
            己 ○ ○
                      巷8號
共      同
訴訟代理人  李 育 任律師
被 上訴 人  韓商斗山重企業股份有限公司台北分公司
法定代理人  庚 ○ ○
訴訟代理人  吳 仲 立律師
上列當事人間請求履行契約等事件，上訴人對於民國九十六年十
月三十日台灣高等法院台南分院第二審判決（九十五年度重上字
第一○號），提起上訴，本院判決如下：
    主  文
原判決廢棄，發回台灣高等法院台南分院。
    理  由
本件上訴人主張：被上訴人於民國九十年二月二十四日向伊承租
原判決附表所示坐落台南縣官田鄉○○段八二○－一四地號等十
五筆土地（下稱系爭土地），租賃期間自即日起至九十二年二月
二十三日止計二年，租金每年新台幣（下同）一百二十萬元，每
年一付；並約定於租賃關係消滅時，應將地面整平至與鄰近地面
線相等高度後，再將土地交還與伊，復約定租約期滿，應即交還
土地，如有遲延，應給付相當於租金之損害金。伊之出租代表人
甲○○曾於租期屆滿前，以郵局存證信函通知不再續約，請被上
訴人依約進行整地並通知驗收，且應於九十二年二月二十三日前
完成等語，詎被上訴人藉故推託，以台南縣政府表示沒有申請回
填許可而進行回填，屬違法行為，要伊提出回填許可，以便履行
合約等語。惟依據兩造所訂契約第七條規定，被上訴人應負履行
整平系爭土地之責任，自當覓妥相當於測量報告書所載Ｂ三等級
土方一萬五千五百二十三立方公尺（鬆方）之土方數量並提供取
得來源之土方許可文件及土壤質地等資料，供伊向台南縣政府申
請土地改良回填許可，以進行土地回填整地等相關工作，茲被上
訴人經伊屢次催告，均未置理等情，爰依據兩造租賃契約之約定
，求為命被上訴人履行將如附表所示土地地面以Ｂ三等級土方數
量一萬五千五百二十三立方公尺整平至與鄰近地面線相等高度之
土地改良工程義務，並應自九十二年二月二十四日起至整平之日
止，按每月十萬元計付損害金之判決。
被上訴人則以：伊對上訴人允諾願將系爭土地地面整平，乃屬無
償之贈與行為，伊業已依法為撤銷贈與之意思表示，自無回填土
方之義務。又系爭土地之土方回填許可，應由上訴人負責取得，
然上訴人始終未能取得回填許可，台南縣政府甚且表示本件回填
土方之行為乃屬違法行為，故本件有關應由伊進行回填土方行為
之約定，實屬違反法令而無效，伊已因法令禁止而陷於給付不能
，自不可歸責於伊，況伊已依法拋棄對系爭土地之占有，自無回
填土方之義務等語，資為抗辯。
原審維持第一審所為上訴人敗訴之判決，駁回其上訴，無非以：
被上訴人向上訴人承租系爭土地，約定於租賃關係消滅時，應將
地面整平至與鄰近地面線相等高度後，將土地交還與上訴人，及
租約期滿，如交還土地遲延，應給付相當於租金之損害金等情，
為被上訴人所不爭執，上訴人請求被上訴人履約，被上訴人則執
上開情詞置辯。經查系爭土地之回填行為，台南縣政府曾因現場
附近農民陳情而先後派員前往現場會勘，並在台南縣官田鄉公所
召開會議，嗣經台南縣政府以九十二年五月二十六日府工水字第
0920085977號函，認為系爭土地乃蓮花埤之一部分，原係嘉南農
田水利會供為農田灌溉及排水與土地管理之用，在系爭土地上回
填廢土，足以影響該區域整體排水洩洪功能，確屬違反水利法之
行為，因而命上訴人於文到兩個月內改善並回復原狀，否則將予
依法究辦。復於同年六月十六日以府工水字第0920097939號函檢
送會勘記錄予兩造，並以九十四年三月二十五日府工水字第0940
058992號函覆第一審法院。上訴人對上開台南縣政府第09200859
77號函部分提出訴願，經上級主管機關經濟部於九十二年十月二
十一日以經訴字第09206254040 號訴願決定書，認定該函性質僅
具勸導之作用，實未對訴願人作成具法律效果之罰鍰行政處分，
須俟文到兩個月後，如訴願人仍未改善並回復原狀，台南縣政府
始將依法究辦，屆時如有作成違反水利法之處分，訴願人當可依
法提起行政救濟等語；對上開台南縣政府第0920097939號函部分
提出訴願，經濟部則以九十二年十月二十一日經訴字第09206254
040 號訴願決定書，認定該函係將會勘結果告知訴願人而已，非
作成行政處分，為訴願不受理之決定。上訴人就該二訴願決定提
起行政訴訟，嗣經高雄高等行政法院認第0920097939號函，並未
對上訴人直接發生任何法律效果，並非行政處分為由，裁定駁回
其訴願；第0920085977號函，雖係屬行政處分，但未指明上訴人
違反水利法之具體理由及違反水利法何條具體法令，所為行政處
分有瑕疵，判決將訴願決定及原處分撤銷，有該行政法院九十二
年度訴字第一一五七號判決及裁定書足憑。第一審法院依職權再
向台南縣政府函詢，現究有無准許上訴人在系爭土地上回填土方
之聲請，據台南縣政府九十四年十月十四日府工水字第09401459
98號函覆稱：系爭土地地主甲○○等人於九十年、九十一年間以
十山工程顧問有限公司向官田鄉公所提出營建工程剩餘土方資源
堆置場及尚耕律師事務所以陳情方式提出設置土方資源再利用農
地改良回填申請，經審核後，該申請土地為非法開挖魚池後再申
請設置營建廢棄土設置場，顯與規定不符，以及申請基地有數筆
土地之使用分區編定為特定農業區，該農地主要以供農業生產之
用，不宜做土資場用途使用，故駁回所請在案。有關甲○○非法
填置廢棄物乙案，正蒐集相關佐證資料，於近期內將召開會議，
研商甲○○君及台灣高鐵公司承包商是否涉及違反相關法令等語
。上訴人未向台南縣政府工務機關申請核可，即由被上訴人在系
爭土地上回填廢土，已非合法，嗣因該填土行為經台南縣政府審
查結果，認為足以影響該地區整體排水洩洪功能，有違反水利法
第六十六條、第九十二條及台灣省灌溉事業管理規則第三十九條
之情事，且上開台南縣政府第0920085977號函之行政處分雖遭高
雄高等行政法院判決予以撤銷，但台南縣政府迄今依然不認為該
填土行為係屬合法，且正在蒐集相關佐證資料中。故上訴人要求
被上訴人進行回填土地整平地面之行為，實屬違反政府機關命令
之行為，致給付不能。又未能填土整平地面，並不可歸責於被上
訴人，被上訴人辯稱其可免除給付義務，應屬可採。再因系爭十
五筆土地原屬天然之低窪地（漁池），被上訴人承諾於租賃關係
消滅時，願以土方將其地面整平至與鄰近地面線相等高度後，再
將系爭土地交還上訴人；至其回填土方所需費用至少近百餘萬元
，且完全係由被上訴人負擔，應認係被上訴人無償之贈與行為，
始符常情及一般之社會經驗法則。而被上訴人確已做好地面整平
工作之準備，惟因上訴人仍未依法取得回填許可證明，被上訴人
已以九十二年十二月四日答辯狀之送達同時，為撤銷贈與之意思
表示，自無整平土地之義務。另上訴人亦不否認被上訴人現未占
有系爭土地。則上訴人請求被上訴人自九十二年二月二十四日起
至整平土地之日止，按每月給付以十萬元計算之損害金，亦屬無
據。從而，上訴人訴請被上訴人履行將系爭土地地面以Ｂ三等級
土方數量一萬五千五百二十三立方公尺整平至與鄰近地面線相等
高度之土地改良工程義務，並自九十二年二月二十四日起至整平
之日止，按每月給付以十萬元計算之損害金，不應准許等詞，為
其判斷之基礎。
惟查上訴人於九十年、九十一年間以改良土地為由申請回填系爭
土地，經台南縣政府駁回其申請。嗣被上訴人在系爭土地回填廢
土，經台南縣政府以0920085977號函令上訴人限期改善並回復原
狀，然該行政處分，因未指明有何違反水利法之規定及具體理由
，經高雄高等行政法院撤銷，為原審所認定之事實。而據台南縣
政府第0000000000號覆函，載明系爭土地「是否位於埤池或水道
用地上，本府仍在查明釐清中」（見一審卷第二一六頁），則究
竟系爭土地是否位於埤池或水道用地上？在系爭土地上回填廢土
，如何影響該區域整體排水洩洪功能，而有違反水利法之情事？
台南縣政府係以何理由駁回上訴人回填土地申請？殊非無疑。此
攸關兩造回填土地之約定是否違反法令之認定，原審未詳細調查
，僅以台南縣政府覆函為據，逕認系爭土地係蓮花埤之一部，即
為上訴人不利之判斷，自嫌疏略。次按解釋當事人之契約，應以
當事人立約當時之真意為準，而真意何在，應以過去事實及其他
一切證據資料為斷定之標準，不能任意推解，致失真意。上訴人
一再主張：伊係以改良土地為目的，始與上訴人訂立租約，填平
土地與租金給付，均屬租賃契約對待給付內容之一部，與贈與無
涉等語（見原審卷(二)第一九七、一九八頁），亦即租金除每年一
百二十萬元外，尚包含回填改良土地之費用。扣除土地回填費用
，租金每年一百二十萬元與市場行情是否相當？非無疑義。且兩
造租約第七條訂明被上訴人「應」將地面整平至與鄰近地面線相
等高度，再交還土地，復於契約第十二條後段明定，被上訴人提
前終止租約時，交還土地狀況同本合約第七條。所謂「應」字乃
課被上訴人有履行回填土地之義務，文義無不明之處，似無解為
單方贈與之意；且如係無償贈與，似無強調被上訴人於提前終止
租約時，仍「應」負填平土地之義務，再將土地交還？乃原審未
予究明兩造上開約定之真意何在？率以回填土地所需費用須百餘
萬元，且完全由被上訴人負擔，遽認上開約定係無償贈與，並以
被上訴人已撤銷贈與，而為不利上訴人之論斷，亦有可議。再被
上訴人未履行整平改良土地工程義務與其有無占用土地無關，原
審逕以被上訴人並未占用土地為由，駁回上訴人請求按每月以十
萬元計算之損害金，亦非允洽。上訴論旨，指摘原判決不當，求
予廢棄，非無理由。
據上論結，本件上訴為有理由。依民事訴訟法第四百七十七條第
一項、第四百七十八條第二項，判決如主文。
中    華    民    國  九十七  年    五    月    八    日
                      最高法院民事第一庭
                          審判長法官  蕭  亨  國
                                法官  葉  勝  利
                                法官  高  孟  焄
                                法官  吳  麗  女
                                法官  黃  義  豐
      本件正本證明與原本無異
                                      書  記  官
中    華    民    國  九十七  年    五    月  二十三  日
                                                     Ｍ


司法院資訊處製作；財團法人民間司法改革基金會備份。
